臺灣士林地方法院民事判決　　　　　　　99年度重訴字第87號
原　　　告　詹金春
訴訟代理人　劉昌崙律師
複代理人　　袁秀慧律師
被　　　告　陳美玲
　　　　　　邱鴻鵬
上列當事人間請求塗銷最高限額抵押權登記事件，本院於民國
100 年2 月17日言詞辯論終結，判決如下：
    主  文
被告邱鴻鵬應將原告所有坐落於新北市○○區○○段一四八地號
土地上擔保債權總金額為新臺幣捌佰伍拾伍萬元之最高限額抵押
權登記塗銷。
原告其餘之訴駁回。
訴訟費用新臺幣捌萬伍仟陸佰肆拾伍元由被告共同負擔。
    事實及理由
壹、程序部分
一、按抵押權因被擔保之債權受償而消滅，與雙方通謀虛偽意思
    表示之抵押權，自始無效者，其在法律上之效果有異。當事
    人以抵押權消滅為原因，請求塗銷抵押權登記，與以抵押權
    自始無效為原因，請求塗銷，係不同之兩個訴訟，最高法院
    78年度台上字第1455號判決同其意旨，可資參照。同理，於
    最高限額抵押權確定後，因無可供擔保之債權而消滅，與抵
    押權自始無效之訴，亦為二不同之訴訟標的。本件原告於起
    訴時，以被告陳美玲、邱鴻鵬間所設定之抵押權為基於通謀
    虛偽意思表示，或權利濫用而設定，主張塗銷該抵押權。嗣
    又於民國99年7 月8 日追加被告間無實際欲擔保之債權存在
    ，要求塗銷抵押權，被告對於原告之追加固未表示同意，但
    仍對該追加部分之事實為言詞辯論，合於民事訴訟法第255
    條第1 項第1 款、第2 項：訴狀送達後，原告不得將原訴變
    更或追加他訴，但被告同意者，不在此限；又被告於訴之變
    更或追加無異議，而為本案之言詞辯論者，視為同意變更或
    追加之規定。故原告該部分訴訟標的的追加尚與法相合，應
    予准許，先此敘明。
二、按當事人適格，係指當事人就具體特定之訴訟，得以自己之
    名義為原告或被告，而受為訴訟標的法律關係之本案判決之
    資格而言。故在給付之訴，若原告主張其為訴訟標的法律關
    係之權利主體，他造為訴訟標的法律關係之義務主體，其當
    事人即為適格。至原告是否確為權利人，被告是否確為義務
    人，乃為訴訟標的法律關係之要件是否具備，即訴訟實體上
    有無理由之問題，並非當事人適格之欠缺，最高法院93年度
    台上字第382 號判決意旨可資參照。本件原告以被告陳美玲
    亦應為抵押權登記塗銷之義務人，故係以被告陳美玲為相對
    人請求塗銷抵押權登記之給付，其既主張自己為權利人，被
    告為義務人，而基於所有權作用法律關係為塗銷抵押權登記
    之請求，參照上揭判決意旨，即屬就具體特定訴訟，以自己
    之名義為原告，而具受為訴訟標的法律關係之本案判決之資
    格，是原告之訴尚屬符合當事人適格，先此敘明。
貳、實體部分
一、原告起訴主張：被告二人為夫妻，被告陳美玲與原告原同為
    坐落於新北市○○區○○段148 地號土地之共有人，原告之
    應有部分為8/9 ，被告陳美玲之應有部分僅1/9 ，土地上並
    由訴外人王振銘作為庭園使用。被告陳美玲取得該應有部分
    係因為讓王振銘之完整使用原告勢必向其購買，可趁勢抬高
    價錢賺取不相當之利益，並為形成原告壓力，於購得上揭應
    有部分後，被告復基於通謀之意思，旋由被告陳美玲於95年
    8 月28日提供其於新北市○○區○○段之部分土地及上揭應
    有部分設定最高限額為新臺幣（下同）10,000,000元（嗣減
    為8,550,000 元）之最高限額抵押權（以下簡稱系爭抵押權
    ）予被告邱鴻鵬，並辦理抵押權登記完畢。嗣原告為避免被
    告之蓄意敲詐，乃於96年10月間訴請裁判分割，並經本院96
    年度重訴字第384 號判決准予分割，原告取得面積69.81 平
    方公尺，地號相同之土地（以下簡稱系爭土地）。詎系爭抵
    押權仍轉載於原告分得之系爭土地，因原告與被告邱鴻鵬間
    並無債務關係，被告邱鴻鵬卻遲遲不辦理塗銷登記，妨害原
    告關於系爭土地所有權之完整性。又縱被告並非基於通謀之
    意思，其等遲不塗銷系爭抵押權亦屬「權利濫用」。再被告
    所設定之系爭抵押權即使有效，但原告既以抵押人之地位於
    起訴時請求確定供擔保之債權，且系爭抵押權於確定時，並
    不存在供擔保之債權，系爭抵押權亦應塗銷。為此，基於所
    有權之作用、侵權行為法律關係，聲明請求：被告應塗銷系
    爭抵押權之登記。
二、被告則以：被告陳美玲設定系爭抵押權予被告邱鴻鵬，被告
    邱鴻鵬有借貸金錢予被告陳美玲之事實，又被告陳美玲係因
    融通需要將97年3 月24日所辦理抵押權分割讓與其中1,550,
    000 元予訴外人黃菁菁，其後復清償黃菁菁之債務，辦理抵
    押權塗銷。且被告亦另外共同買受土地，被告邱鴻鵬為擔保
    被告陳美玲有關農場之投資，被告邱鴻鵬亦自始即有受系爭
    抵押權保護之意思，故無通謀之意思等語資為抗辯，並均聲
    明：駁回原告之訴。
三、本院得心證之理由：本件原告主張系爭抵押權仍登記於系爭
    土地，為被告所不爭執，並有系爭土地登記謄本（本院卷第
    64頁）在卷可稽，堪足認定。惟被告仍以確有供擔保之債權
    存在，並無基於通謀虛偽意思設定系爭抵押權等語為辯。是
    本件之爭點在於：(一)被告間是否基於通謀虛偽意思表示而設
    定系爭抵押權？(二)被告間關於系爭抵押權未予塗銷是否為權
    利濫用？(三)被告間關於系爭抵押權是否並無實際欲擔保之債
    權存在？茲分述如下：
（一）通謀虛偽意思表示之判定
      按最高限額之抵押契約，係指所有人提供抵押物，與債權
      人訂立在一定金額之限度內，擔保現在已發生及將來可能
      發生之債權之抵押權設定契約而言。故最高限額抵押契約
      之當事人於設定抵押之物權行為意思表示如係屬真意，則
      縱使設定當時或嗣後所擔保之債權並未發生，亦僅債權人
      不得就未發生之債權行使抵押權而已，非謂該抵押權之設
      定即係通謀虛偽意思表示而當然無效，最高法院87年度台
      上字第484 號判決同其意旨可資參照。本件原告主張系爭
      抵押權為被告間通謀意思表示而設定云云，無非以：(一)被
      告間並無借貸之債權債務關係；(二)系爭抵押權之設定，原
      共同供擔保之土地除被告陳美玲之應有部分外，尚有其他
      三筆土地，惟設定系爭抵押權後，被告陳美玲卻陸續將其
      他三筆土地出賣予第三人，並塗銷系爭抵押權設定登記。
      僅餘系爭土地上之抵押權未予塗銷，顯係為使原告高價收
      購其土地刻意所為；(三)被告陳美玲因融通需要另辦理抵押
      權分割讓與其中1,550,000 元於黃菁菁，與民法第881 條
      之8 所規定僅為抵押權人之利益始得為最高限額抵押權之
      分割有違，顯見系爭抵押權之設定，其目的係為被告陳美
      玲之利益，故有通謀之實際意思。被告對於被告陳美玲業
      已將其餘供擔保之土地出賣，以及系爭抵押權分割讓與之
      原因均不爭執。然查：原告所述即使為真，參照上揭意旨
      ，系爭抵押權在設定之初並無債權，並不得以此認定系爭
      抵押權係基於通謀虛偽意思表示而設定。至系爭抵押權供
      擔保土地之出賣並塗銷抵押權登記，及系爭抵押權之分割
      讓與，只要抵押權人即被告邱鴻鵬同意，並因形式上也需
      被告邱鴻鵬配合辦理登記塗銷及分割事宜，均視同被告邱
      鴻鵬關於其權利之處分行為，尚難認純粹為被告陳美玲之
      利益所為，自不得以此推定兩人間即有通謀之意思。是原
      告該部分之主張，查無實據，尚不足採。
（二）權利濫用之判定
      按權利之行使，不得違反公共利益，或以損害他人為主要
      目的。行使權利，履行義務，應依誠實及信用方法，民法
      第148 條定有明文。又該條所規定行使權利，不得以損害
      他人為主要目的，若當事人行使權利，雖足使他人喪失利
      益，而茍非以損害他人為主要目的，即不在所定範圍之內
      ，最高法院45年度台上字第105 號著有判例。本件原告主
      張系爭抵押權遲未塗銷，即屬權利濫用，並陳稱：被告陳
      美玲陸續將系爭抵押權供擔保且市價較高的其他三筆土地
      出賣予第三人，並塗銷系爭抵押權設定登記，僅餘不足抵
      償債務之系爭土地上之抵押權遲未予塗銷，被告顯然係為
      侵害原告之所有權而遲不塗銷，而有權利濫用原則之適用
      云云。惟查：最高限額抵押權者，謂債務人或第三人提供
      其不動產為擔保，就債權人對債務人一定範圍內之不特定
      債權，在最高限額內設定之抵押權（民法第881 條之1 第
      1 項規定參照）。因此最高限額抵押權債權確定前所擔保
      之債權額，係變動不固定，難以利用所擔保之最高額及擔
      保品之價額高低比較，作為抵押權人未予塗銷即係侵害原
      告為目的的判定依據。又縱客觀上被告陳美玲因處分其所
      有之土地確將使被告邱鴻鵬受有擔保品不足之利益損害，
      依上揭規定意旨，原已不能作為損害他人目的之判定依據
      ，則更不能以此逕論斷其所為就是在以損害原告利益為目
      的。是原告此部分主張，亦屬穿鑿附會之詞，委無足採。
（三）擔保債權不存在之判定
   1、按最高限額抵押權所擔保之原債權，未約定確定之期日者
      ，抵押人或抵押權人得隨時請求確定其所擔保之原債權。
      前項情形，除抵押人與抵押權人另有約定外，自請求之日
      起，經十五日為其確定期日，民法第881 條之5 定有明文
      。次按抵押權所擔保之債權，其種類及範圍，屬於抵押權
      之內容，依法應經登記，始生物權之效力，惟關於最高限
      額抵押權所擔保之債權，如未於土地登記簿一一記載，在
      目前可以其聲請登記時提出之最高限額抵押權設定契約書
      ，視為登記簿之附件，在該契約書上記載之該抵押權所擔
      保之債權，均認為抵押權效力之所及，最高法院84年度台
      上字第1967號著有判例。準此，雖於登記簿上並未將所擔
      保的債權為登記，但只要登記簿內所附係最高限額抵押權
      設定契約書，其所記載範圍內的債權，均應為抵押權效力
      所及，此係遷就於過去地政實務並未嚴予要求將所擔保之
      債權的種類及範圍均詳為登記的現實，避免當事人因此發
      生失權的後果，所不得不擴大採認的見解（謝在全著，民
      法物權論（中），九十三年八月版，第428 頁參照）。是
      於96年3 月28日所修正，同年9 月28日施行之新增條文民
      法第881 條之1 第1 項固對於最高限額抵押權定義為：「
      稱最高限額抵押權者，謂債務人或第三人提供其不動產為
      擔保，就債權人對債務人一定範圍內之不特定債權，在最
      高限額內設定之抵押權」，同規定第2 項復就最高限額抵
      押權所擔保的債權限制為：「最高限額抵押權所擔保之債
      權，以由一定法律關係所生之債權或基於票據所生之權利
      為限」，而民法物權編施行法第17條規定：「修正之民法
      第八百八十一條之一至第八百八十一條之十七之規定，除
      第八百八十一條之一第二項、第八百八十一條之四第二項
      、第八百八十一條之七之規定外，於民法物權編修正施行
      前設定之最高限額抵押權，亦適用之」，即民法第881 條
      第1 第1 項仍溯及適用於修正施行前的最高限額抵押權。
      換言之，為遷就修正施行前地政登記實務，對於修正施行
      前業已登記為最高限額抵押權但未明確記載受擔保債權的
      種類及範圍者，應仍有前揭判例意旨之適用，即登記簿內
      最高限額抵押權設定契約書所載可得確定的債權範圍均應
      屬抵押權所擔保之範圍。
   2、本件原告主張系爭抵押權的債權為原告基於抵押人之地位
      ，利用起訴請求確定，於確定時起被告並未說明供擔保債
      權之存在，故應予塗銷等情，被告則仍以兩人間存有借貸
      之債權債務關係為辯。經查：
    (1)系爭抵押權設定時並未約定債權確定日，又原告本件起訴
      時為99年1 月27日，有系爭抵押權設定契約書（本院卷第
      126 頁背面）、起訴狀本院收文章在卷可稽，則依上開民
      法第881 條之5 之規定，系爭抵押權既屬未約定期日之最
      高限額抵押權，於原告起訴請求確定系爭抵押權債權的第
      15日（依條文規定自請求之日起算，不適用民法第120 條
      第2 項之規定）即99年2 月10日，系爭抵押權所擔保之債
      權應予確定，為兩造所不爭執，堪可認定。
    (2)又系爭抵押權係於95年8 月25日所設定之最高限額抵押權
      ，擔保之債權範圍包括被告陳美玲對於被告邱鴻鵬現在（
      包括過去所負現在尚未清償之購地墊款）及將來所負之各
      項借款、票據、損害賠償等債務，亦有上揭系爭抵押權設
      定契約書可參。因系爭抵押權的設定係在民法物權編於96
      年3 月28日修正前所為，依上揭規定意旨所示，被告所約
      定之供擔保債權範圍，在可得確定之範圍內均屬可供作為
      系爭抵押權的擔保債權，復因被告均主張系爭抵押權目前
      仍存有供擔保之債權，故合併(一)所述，被告自應就系爭抵
      押權於95年8 月25日設定後起至99年2 月10日止，被告陳
      美玲現尚未清償設定擔保且積欠被告邱鴻鵬的借款、票據
      、損害賠償、尚未清償之購地墊款等債務的存在及數額負
      證明之責。
    (3)惟查：被告間的債權債務關係，被告於答辯時首先稱係被
      告邱鴻鵬為擔保被告陳美玲有關農場之投資所設定（本院
      卷第49頁）；嗣被告邱鴻鵬陳稱：「我確實有借855 萬元
      給被告陳美玲」等語（本院卷第70頁）；但同時被告陳美
      玲在庭又稱係向銀行借錢，被告邱鴻鵬是連帶保證人等語
      （本院卷第70頁背面）；被告陳美玲後復改稱：伊有變賣
      被告邱鴻鵬的資產還銀行債務等語（本院卷第90頁背面）
      ；後被告邱鴻鵬再更改其詞又稱：因被告陳美玲有欠伊錢
      ，不好意思向被告陳美玲催款，所以設定抵押權，被告陳
      美玲欠的錢有1 、2 千萬元等語（本院卷第139 頁）；末
      又稱：伊從銀行的錢借給被告陳美玲用在買土地及文化活
      動等語（本院卷第231 頁），被告間關於彼此債權債務關
      係，有直接交付而借款、有作為連帶保證人而設定、有被
      告陳美玲主動出賣被告邱鴻鵬之資產而積欠、金額亦屬不
      定有高達20,000,000元、也有低至8,550,000 元等，說詞
      不一，已屬有疑。又被告間關於相互間的借貸關係，固亦
      提出被告2 人之中國信託銀行帳戶存摺（本院卷第140~14
      2 、143~144 頁）、被告陳美玲簽發予被告邱鴻鵬之本票
      （本院卷第145 頁）、被告陳美玲匯款予被告邱鴻鵬之匯
      款單（本院卷第146 頁）、銀行利息資料（本院卷第200
      ~211頁）、被告間中國信託帳戶存摺及轉帳資料（本院卷
      第212 ~214頁）為證，原告對於上開文書之真正，亦未爭
      執。惟被告主張有金錢借貸關係存在，須就其發生所須具
      備之特別要件即金錢之交付及借貸意思表示互相一致均須
      負舉證之責任，上揭金錢往來資料至多證明被告間有金錢
      之交付，並未證明借貸意思表示互相一致者，自不能以此
      即認為有金錢借貸關係存在。再被告所提出被告陳美玲向
      黃菁菁借款所簽立之證明書（本院卷第147 頁）、被告向
      黃菁菁借款之借據（本院卷第148 頁上方）、被告陳美玲
      簽發予黃菁菁之本票（本院卷第148 頁下方、149 頁下方
      、第151 、152 、153 、154 、155 、156 頁下方）、被
      告陳美玲簽發予黃菁菁之支票（本院卷第149 頁上方）、
      被告陳美玲向黃菁菁借款之借據（本院卷第150 頁、151
      、152 、153 、154 、155 、156 頁上方）等件，均為被
      告陳美玲與黃菁菁間之債權債務關係，與本件無涉，是被
      告對於系爭抵押權所擔保債權在確定時尚有存在之事實，
      並未舉證以明，所辯目前尚有供擔保債權云云，即不足採
      。
    (4)依上所述，系爭抵押權尚無可供擔保之債權存在，因此原
      告主張因系爭土地所有權因系爭抵押權登記存在，而有妨
      害之虞，故請求被告邱鴻鵬塗銷系爭抵押權登記，即屬有
      據，應足可採。惟被告陳美玲並非系爭抵押權利人，原告
      當無從請求被告陳美玲將非屬自己權利登記為塗銷，是原
      告主張被告陳美玲亦須塗銷系爭抵押權登記，自於法不合
      ，並不足採。
四、綜上，系爭抵押權於債權確定時並不存在可供擔保之債權，
    因此，原告基於所有權之作用，請求被告應共同塗銷系爭抵
    押權之登記，為有理由，應予准許，逾此部分之請求，則屬
    無據，應予駁回。原告既已依所有權之作用即達塗銷系爭抵
    押權之目的，其餘侵權行為法律關係請求部分則未予論究，
    附此敘明。並依職權確定訴訟費用額85,645元由被告負擔。
五、本件事證已臻明確，兩造其餘攻擊防禦方法與判決之結果不
    生影響，爰不另贅論，併此敘明。
六、據上論結，本件原告之訴為有理由，依民事訴訟法第79條、
    85條第1 項前段，判決如主文。
中    華    民    國   100    年    3     月    11    日
                  民事第一庭  法  官  古振暉
以上正本證明與原本無異。
如對本判決上訴，應於判決送達後20日內向本院提出上訴狀，若
委任律師提起上訴者，應一併繳納上訴審裁判費，否則本院得不
命補正逕行駁回上訴。
中    華    民    國   100    年    3     月    15    日
                              書記官  姜貴泰